【裁判字號】    97,重訴,15
【裁判日期】    980326
【裁判案由】    返還無權占有土地
【裁判全文】
臺灣苗栗地方法院民事判決              97年度重訴字第15號
原      告  丙○○
訴訟代理人  鄒玉珍律師
複代理人    甲○○
被      告  乙○○
            丁○○
            己○○
共      同
訴訟代理人  龍其祥律師
複代理人    戊○○
上列當事人間請求返還無權占有土地事件，本院於民國98年3 月
25日言詞辯論終結，判決如下：
    主  文
原告之訴及假執行之聲請均駁回。
訴訟費用由原告負擔。
    事  實
一、原告起訴主張：被告3 人於民國78年3 月29日共同出資新台
    幣（下同）500 萬元，向外募集250 萬元，以750 萬元之金
    額向原告購買坐落苗栗縣頭份鎮○○段○○段第287 、299
    （嗣後分割增加299-1 地號）、300 、302 及303-1 等5 筆
    土地，並由被告乙○○為合夥之代表，與原告訂立買賣契約
    （下稱系爭契約）。原告於78年8 月24日依約將第300 、30
    2 及303-1 等3 筆土地（下稱系爭3 筆土地）移轉登予被告
    乙○○指定之人即被告丁○○，被告丁○○再將其中第300
    及302 號地號土地，於79年9 月24日移轉登記予被告乙○○
    。嗣因兩造於79年3 月27日協議解除系爭契約（下稱系爭協
    議），約定由原告簽發4 紙、面額共1,350 萬元之支票予被
    告，用以返還系爭契約已收受之價金750 萬元及違約金600
    萬元後，被告乙○○即須將系爭3 筆土地回復原狀返還予原
    告。詎原告依約簽發發票日為79年6 月30日、面額500 萬元
    之支票1 紙及發票日79年7 月10日、7 月20日及7 月30日、
    面額均為2,833,333 元之支票3 紙予被告乙○○後，被告乙○○卻拒絕返還系爭3 筆土地；而原告交付4 紙支票後即已
    完成給付之義務，上開面額500 萬元之支票已兌現，發票日
    79年7 月10日、7 月20日之支票，亦以現金支付完畢，餘發
    票日79年7 月30日之支票則因被告未於期限內請求兌付而受
    領遲延，此非屬可歸責於原告之事由。再者，原告已償還土
    地買賣之價金750 萬元，剩餘之票款2,833,333 元部分則屬
    解除契約之違約金，違約金並非契約原債務之延長或變形，
    被告自不得以他方未支付違約金而主張同時履行抗辯。縱使
    原告負有給付此部分款項之義務，惟系爭3 筆土地自86年10
    月1 日起即出租予訴外人苗福汽車股份有限公司（下稱苗福
    公司），至97年3 月31日止，被告3 人共受有4,343,000 元
    之租金收益。另苗福公司自92年10月1 日起，亦以每月3 萬
    元向原告承租同段第305 號土地，其中被告己○○及乙○○
    可按月分別領取1 萬元及5,000 元之租金，迄96年9 月30日
    止，該2 人共已領取72萬元，是被告3 人所領取之租金已超
    出上開2,833,333 元，已足以抵銷票款。而被告3 人為合夥
    之法律關係，自應連帶負擔契約解除後之回復原狀義務。為
    此，爰依民法第259 條第1 項第1 款之規定，請求被告3 人
    將系爭3 筆土地回復原狀。並聲明：(1)被告乙○○應將苗栗
    縣頭份鎮○○段○○段第300 、302 地號土地返還原告；(2)
    被告丁○○應將苗栗縣頭份鎮○○段○○段第303- 1地號土
    地返還原告；(3)願供擔保，請准宣告假執行。
二、被告等則以：被告3 人係以合資方式，由被告乙○○與原告
    簽訂系爭契約購買上開5 筆土地，並指定將系爭3 筆土地登
    記於被告丁○○名下。而被告乙○○嗣後取得第300 及302
    號地號土地，係因原告違反系爭契約之約定，將其中第287
    號土地出售予訴外人陳清倉，被告乙○○乃墊付其餘出資人
    所出之款項而取得上開2 筆土地，是被告乙○○係基於與被
    告丁○○及己○○間之內部法律關係而取得上開土地，並非
    如原告所述係因被告3 人為合夥關係。被告3 人間既無合夥
    關係存在，被告丁○○及己○○亦非系爭契約及79年3 月27
    日系爭協議之當事人，原告將渠等列為被告，自屬當事人不
    適格。且原告對被告己○○並無任何應受判決事項之聲明，
    其起訴亦不合法。另原告與被告乙○○於79年3 月27日簽訂
    系爭協議時，係以原告須給付其所簽發之4 紙支票票款共
    1,35 0萬元為契約解除之停止條件，被告乙○○始負有將系
    爭3筆 土地返還予原告之義務。惟原告迄今僅兌現面額500
    萬元之支票，發票日79年7 月30日之支票未為給付，發票日
    為79 年7月10日、7 月20日之支票亦因原告要求換票而迄未
    給付；是系爭解除契約之停止條件既未成就，則原告與被告
    乙○○間之系爭契約即未解除。而台灣高等法院台中分院（
    下稱台中高分院）95年度上字第312 號判決雖認為系爭契約
    已合意解除，惟該見解與被告乙○○與原告之協議內容不符
    ，且台中高分院僅於判決理由中敘明，並無拘束本案之效力
    ；又該案與本案之當事人、請求依據及訴訟標的皆不相符，
    自無爭點效之適用。縱認系爭契約業已解除，然係合意解除
    契約，雙方並未約定應依民法關於契約解除規定處理解約後
    之法律關係，自不當然適用民法第259 條第1 項第1 款之規
    定。且兩造於79年3 月27日協議解除系爭契約起至原告提起
    本件訴訟止，已逾15年而請求權時效消滅。再者，被告等從
    未收取第305 號地號之租金，兩造亦未約定由系爭3 筆土地
    之租金抵銷原告應給付1,350 萬元之義務，是被告在原告未
    為對待給付前，自得主張同時履行抗辯。並聲明：(1)原告之
    訴駁回；(2)如受不利之判決，願供擔保請准宣告免為假執行
    。
    理  由
一、按訴狀送達後，原告不得將原訴變更或追加他訴，但請求之
    基礎事實同一者，不在此限；民事訴訟法第255 條第1 項第
    2 款定有明文。本件原告原訴之聲明係以乙○○、丁○○為
    被告，嗣於97年9 月以補充理由二狀主張被告乙○○、丁○○與己○○間為合夥關係，故具狀追加己○○為被告，以求
    當事人適格等語（卷第124 頁）。參以原告對被告己○○主
    張之原因事實與原請求之基礎事實同一，揆諸前揭規定，原
    告追加被告己○○，並無不合，自應准許。
二、次按合夥者，謂二人以上互約出資以經營共同事業之契約；
    前項出資，得為金錢或其他財產權，或以勞務、信用或其他
    利益代之；民法第667 條第1 、2 項規定甚明。又所謂經營
    共同事業，必事業為共同，各合夥人就事業之成敗有共同利
    害關係為要件。原告主張被告乙○○、丁○○、己○○係合
    夥購買系爭3 筆土地，惟為被告3 人所否認，則原告自應就
    渠等間為合夥關係之事實負舉證責任。然原告迄未就被告三
    人係經營何種事業，如何出資、如何執行合夥事務、如何分
    配事業盈虧等項，舉證以實其說，僅依被告三人合資購買土
    地，即遽論為合夥關係，其法律見解，容有未洽。又本件原
    告係依與被告乙○○之系爭協議（卷第63至64頁）為據而為
    請求，然系爭協議之他方當事人僅為被告乙○○一人，而原
    告復未能舉證證明被告三人為合夥關係，則對非系爭協議之
    當事人即被告丁○○、己○○為請求，顯無理由，應予駁回
    。
三、本院為行集中審理協同兩造協議並簡化爭點整理如下：
（一）不爭執事項：
    (1)如台中高分院95年度上字第312 號判決兩造不爭執事項（
      二）、（三）所載。茲臚列於下：（二）乙○○與丙○○
      於78年3 月29日訂立買賣契約，由乙○○向丙○○購買坐
      落苗栗縣頭份鎮○○段○○段287 、299 （含299 之1）
      、300 、302 、303 之1 、305 地號土地如附圖虛線範圍
      內之土地約150 坪。丙○○除先將300 、302 、303 之1
      地號土地移轉登記於乙○○及乙○○指定之丁○○名下，
      並承諾負責將287 、299 （含299 之1） 、305 地號土地
      辦理分割，將附圖虛線範圍內之土地移轉登記予乙○○。
     （三）因丙○○違約將前揭287 地號土地移轉登記予陳清倉
      ，乙○○乃與丙○○於79年3 月27日達成協議，由丙○○
      交付79年6 月30日面額500 萬元、79年7 月10日面額2,83
      3,333 元、79年7 月20日面額2,83 3,333元、79年7 月30
      日面額2,833,333 元之支票4 紙予乙○○，約定俟該4 紙
      支票兌現後，乙○○應將已辦妥登記之土地返還丙○○。
      丙○○係以該4 紙支票返還其依78年3 月29日買賣契約所
      收受之買賣價金750 萬元及支付乙○○違約金600 萬元，
      其中面額500 萬元支票業經乙○○提示兌領，因乙○○認
      丙○○尚未付清前揭1350萬元，迄今仍未將300 、302 、
      303 之1 地號土地返還丙○○。
    (2)原告交付被告乙○○之其中1 紙支票即到發票日為79年7
      月30日、票面金額為2,833,333 元之支票，未兌現。
（二）爭執事項：
    (1)78年3 月29日被告乙○○與原告簽訂之買賣契約是否已合
      意解除。
    (2)原告交付被告乙○○之其中2 紙支票，發票日各為79年7
      月10日、7 月20日，票面金額均為2,833,333 元，是否已
      兌現，或以其他款項給付完畢？
    (3)如上開（一）之契約已合意解除，被告主張同時履行抗辯
      是否有理由？
三、爭點（一）78年3 月29日被告乙○○與原告簽訂之買賣契約
    是否已合意解除？
    按確定判決之既判力，固以訴訟標的經表現於主文判斷事項
    為限，判決理由並無既判力，但法院於判決理由中，就訴訟
    標的以外，當事人主張之重要爭點，本於當事人辯論之結果
    已為判斷時，對此重要爭點所為之判斷，除有顯然違背法令
    ，或當事人已提出新訴訟資料，足以推翻原判斷之情形外，
    應解為在同一當事人就該已經法院判斷之重要爭點之法律關
    係，不得作為相反之主張或判斷，始符合民事訴訟法誠信原
    則，此即學理上所謂之爭點效、禁反言（最高法院91年度台
    上字第790 號、96年度台上字第1782號判決意旨參照）。被
    告乙○○及己○○前於本院對原告提起94年度訴字第309 號
    土地所有權移轉登記事件（下稱前案），經台中高分院以95
    年度上字312 號判決駁回其訴確定（卷第18至30頁）。而原
    告與被告乙○○於78年3 月29日簽訂之系爭契約是否已協議
    解除，為該訴訟之重要爭點，經兩造充分攻擊防禦及舉證後
    ，於上開判決理由中均已詳予論述，並確認78年3 月29日之
    系爭契約業於79年3 月27日經被告乙○○與原告協議解除，
    且系爭協議之真意應為「甲、乙雙方解約，支票共4 張金額
    1350萬元兌現後，甲方（即被告乙○○）即將已登記之土地
    過予乙方（即原告）」等事實，有上開判決在卷可稽。再被
    告乙○○於本件訴訟中，並未就上述重要爭點另行提出新訴
    訟資料以推翻原判斷（所舉之系爭買賣契約書，已於前開訴
    訟中經調查論斷），或主張前開台中高分院確定判決有何違
    背法令之處，是揆諸前揭判決意旨，本院就該重要爭點之法
    律關係自不得為相反之判斷。從而，系爭契約業經原告與被
    告乙○○合意解除之事實，已堪認定，是原告主張系爭契約
    已合意解除，洵堪憑採。
四、爭點（二）原告交付被告乙○○之其中2 紙支票，發票日各
    為79年7 月10日、7 月20日，票面金額均為2,833,333 元，
    是否已兌現，或以其他款項給付完畢？
（一）按當事人主張有利於己之事實者，就其事實有舉證之責任
      ；民事訴訟法第277 條前段定有明文。再民事訴訟如係由
      原告主張權利者，應先由原告負舉證之責，若原告先不能
      舉證以證實自己主張之事實為真實，則被告就其抗辯事實
      即令不能舉證，或其所舉證據尚有疵累，亦應駁回原告之
      請求（最高法院17年上字第917 號判例意旨參照）。原告
      主張發票日為79年7 月10日、7 月20日、票面金額均為2,
      833,333 元之2 紙支票皆以現金支付（卷第219 頁），另
      發票日為同年7 月30日之支票票款，則由苗福公司之租金
      抵銷乙節，固據其提出與苗福公司之土地使用協議書、同
      意書等件（卷第138 至142） 為證；然為被告所否認，則
      原告就票款已給付完畢之事實，應負舉證責任。經查：
    (1)原告就上開2 紙支票已以現金支付完畢一事，迄未能提出
      如匯款單或被告書立之收據等足以證實確已支付之證明，
      徒空言主張已給付上開票款，自難認為真實。再者，依原
      告提出之土地使用協議書及同意書（卷第138 至142 頁）
      所示，原告固同意將出租系爭第305 地號土地予苗福公司
      之1/2 租金分配予被告乙○○及己○○；惟該同意書之立
      具人僅為原告，其上並無被告乙○○及己○○之簽章，且
      係附於原告與苗福公司簽訂之土地使用協議書後，足見該
      同意書並非兩造所簽署，自不得據此認定兩造合意以系爭
      第305 地號土地之租金抵充上開票款甚明。
    (2)又證人即土地使用協議書保證人沈鎮民於95年3 月30日前
      案一審審理時證述：「在與原告的合約書，另有一份同意
      書，由原告領取15,000元，另1 萬元給被告己○○，5,00
      0 元給被告乙○○。被告己○○及乙○○部分從未領取過
      」等語明確（94年度訴字第309 號卷第124 頁），益證兩
      造從未協議由土地租金抵充上開票款，否則被告等倘有不
      依約收取之理？此外，原告於本院審理時亦自承：有3 張
      支票兌現，其餘部分，已由苗福公司的租金抵銷。當時並
      未約定要由租金抵銷等語（卷第114 頁）在卷。是原告據
      此主張被告乙○○及己○○所受領之72萬租金，應與票款
      抵銷云云，自不足採。
（二）復按不動產物權，依法律行為而取得、設定、喪失及變更
      者，非經登記，不生效力；民法第758 條規定甚明。查原
      告與被告乙○○所簽訂之系爭契約係債權行為，原告依該
      契約移轉土地所有權乃屬物權行為，而系爭買賣契約雖經
      合意解除，惟按物權行為之無因性原則，該移轉所有權之
      物權行為不因系爭契約合意解除而失效。準此，被告乙○○既仍為系爭3 筆土地之所有權人，自有權將土地出租收
      取租金。故原告主張系爭契約已解除，被告出租系爭3筆
      土地而獲得之4,343,000 元租金屬不當得利，應抵充上開
      票款云云，亦不足取。
（三）綜上，原告均未能證明發票日為79年7 月10日、7 月20日
      之支票票款已給付，另張發票日為同年7 月10日支票，亦
      無從認定業以租金抵充票款，是其主張已履行給付票款13
      50萬元之義務云云，即屬無據。
五、爭點（三）如上開（一）之契約已合意解除，被告主張同時
    履行抗辯是否有理由？
（一）原告主張依系爭解除契約，其僅須交付支票4 紙，無須待
      票據兌現即已完成給付，且尚未給付之2,833,333 元係屬
      違約金，被告乙○○不得以他方未支付違約金而主張同時
      履行抗辯云云。被告等則以原告應給付1,350 萬元後，被
      告才有對待給付之義務，且原告所欠者非僅違約金等語置
      辯。經查，系爭協議書後方註記「乙方（即原告）退還定
      金750 萬元、賠償金600 萬元，支票共4 張、金額1, 350
      萬元兌現後，甲（即被告乙○○）、乙雙方解約，甲方即
      將已登記之土地過予乙方」等語（卷第63、64頁），其真
      意為：兩造解約，原告簽發之支票共4 張金額1350 萬 元
      兌現後，被告乙○○須將已登記之土地過戶予原告，亦即
      雙方已約定排除民法第261 條關於回復原狀義務應同時履
      行之適用等節，為前案台中高分院確定判決所審認（卷第
      23頁）。而原告只給付面額500 萬元之票款，其餘票款迄
      未給付完畢，亦為本院所認定之事實，準此，被告乙○○
      自得拒絕返還系爭土地，此雖與被告主張之同時履行抗辯
      有異，但得拒絕返還土地之結果並無二致。
（二）至被告抗辯原告請求返還系爭土地之請求權已罹於時效乙
      節；查原告簽發之支票共4 張金額1350萬元兌現後，被告
      乙○○始有將已登記之土地過戶予原告之義務，業詳如上
      述，則原告須於給付1350萬元完畢後，始取得向被告乙○○請求返還土地之請求權。而原告迄未給付完畢，自未取
      得請求權，請求權時效則尚無從起算，是被告所為時效抗
      辯，亦有誤會。併此敘明。
六、從而，原告依民法第259 條第1 款規定，請求被告乙○○應
    將苗栗縣頭份鎮○○段○○段第300 、302 地號土地返還原
    告，及被告丁○○應將苗栗縣頭份鎮○○段○○段第303-1
    地號土地返還原告，均無理由，應予駁回。原告之訴既經駁
    回，其假執行之聲請即失所附麗，應併予駁回之。
七、本件事證已臻明確，兩造其餘攻擊防禦方法及舉證，經核均
    與判決結果不生影響，爰無庸一一論述，附此敘明。
八、據上論結，本件原告之訴為無理由，依民事訴訟法第78條，
    判決如主文。
中    華    民    國    98    年    3    月    26     日
                  民事庭法  官 黃怡玲
以上正本係照原本作成。
如對本判決不服，須於判決送達後20日內向本院提出上訴狀（須
附繕本）。
                        書記官 孫銘宏
中    華    民    國    98    年    3     月    26    日

司法院資訊處製作；財團法人民間司法改革基金會備份。
